---
output:
  word_document: default
  html_document:
    df_print: paged
---

  
```{=tex}
\includepdf{PAGE DE GARDE TP_R.pdf}
\setcounter{tocdepth}{4}        
\renewcommand{\contentsname}{\textcolor{blue}{Table des Matières}}
```
\textcolor{black}{\tableofcontents} \newpage

```{r setup}
knitr::opts_chunk$set(echo = TRUE, warning = FALSE, error = FALSE,message = FALSE)
```




```{r}

# les packages à installer 

#install.packages("gtsummary")
#install.packages("janitor")
#install.packages("ggplot2")
#install.packages("webshot")
#install.packages("readxl")
#install.packages("gridExtra")
#install.packages("ggExtra")
#install.packages("flextable")
```

```{r}
library(gtsummary)
library(janitor)
library(dplyr)
library(gt)
library(ggplot2)
library(flextable)
#library(htmlwidgets)
library(webshot)
library(readxl)
library(knitr)
library(lubridate)
library(gridExtra)
library(ggExtra)
```

# 1. Partie 1

## 1.1. Préparation des données

### 1.1.1. Importation et mise en forme

#### 1.1.1.1. Importation de la base

```{r}
library(readxl)
getwd()
projet <- read_excel("Base_Projet.xlsx")
```
#### 1.1.1.2. Nombre de lignes et de colonnes de la base projet

```{r}
nb_lignes <- nrow(projet)
nb_colonnes <- ncol(projet)
cat("Nombre de lignes (PME) :", nb_lignes, "\n")
cat("Nombre de colonnes (variables) :", nb_colonnes, "\n")
```


#### 1.1.1.3. Vérification des valeurs manquantes pour la variable key dans la base projet

```{r}
if (any(is.na(projet$key))) {
  cat("Il y a des valeurs manquantes pour la variable 'key'.\n")
  # Identifier les lignes avec des valeurs manquantes pour 'key'
  pme_manquantes <- projet$key[is.na(projet$key)]
  cat("Les PME concernées sont :", paste(pme_manquantes, collapse = ", "), "\n")
} else {
  cat("Il n'y a pas de valeurs manquantes pour la variable 'key'.\n")
  
}
```

     De ce qui précède, on est certain que chaque les individus 
     de la base de  données possède  un identifiant


### 1.1.2. Création de variables

#### 1.1.2.1. Renommage
```{r}
library(dplyr)


projet <- projet %>%
  dplyr::rename(region = q1,
         departement = q2,
         sexe = q23)
```


```{r}
# Création d'une base de donnée alternative pour préserver la bse initiale
Projet <- projet
```


#### 1.1.2.2. Création de  la variable sexe_2
```{r}
projet <- projet %>%
  mutate(sexe_2 = factor(case_when(sexe == "Femme" ~ 1, TRUE ~ 0)))

# Créer un data.frame nommé langues
langues <- data.frame(projet %>%
  select(key, starts_with("q24a_")))
  
```

#### 1.1.2.3.Créeation d'une variable nommée "parle" 

```{r}
langue <- langues %>%
  mutate(parle = rowSums(select(langues, starts_with("q24a_"))))
```


#### 1.1.2.3.Sélectionn exclusive des variables "key" et "parle"

```{r}
langues <- langue %>%
  select(key, parle)

# Fusionner les data.frames projet et langues
projet <- left_join(projet, langues, by = "key")

```

# 2. Statistiques Descriptives 
  

## 2.1. Création des fonction

#### 2.1.1. première fonction univariée

  
  Cette fonction permet de générer des tableuax d'une variables donnée dans une base de données

```{r}
library(knitr)
library(kableExtra)

univarie_1 <- function(variable, base_de_donnees = "") {
  # Calculer la fréquence absolue
  freq_absolue <- table(variable)
  
  # Calculer la fréquence relative avec deux chiffres après la virgule
  freq_relative <- round(prop.table(freq_absolue), 2)
  
  # Créer le tableau de distribution
  tableau <- data.frame(Modalités = as.character(names(freq_absolue)),
                        Effectif = as.vector(freq_absolue),
                        Fréquence = as.vector(freq_relative))
  
  # Calculer le total des fréquences absolues
  total_freq_absolue <- sum(freq_absolue)
  
  # Ajouter la ligne du total
  total_row <- c("Total", total_freq_absolue, 1)
  tableau <- rbind(tableau, total_row)
  
  # Afficher le tableau de distribution avec kableExtra
  knitr::kable(tableau, align = "c", caption = "Tableau de distribution des fréquences") %>%
    kable_styling(bootstrap_options = "striped", full_width = FALSE) %>%
    add_header_above(c(" ", "Fréquences" = 2)) %>%
    row_spec(nrow(tableau), bold = TRUE)
}

```



#### 2.1.1.deuxième fonction univariée

Cette fonction permet de générer un graphque en barre ou un diagramme circulaire en fonction de l'option qu'aurait chosis l'utilisateu. On a en effet l'option barreet l'option *cercle*(diagramme circulaire) et *barre*(diagramme en barre)



```{r}
library(ggplot2)

univarié_graphique<- function(variable, type_graphique = "barres") {
  # Calculer la fréquence absolue
  freq_absolue <- table(variable)
  
  # Calculer la fréquence relative en pourcentage avec deux chiffres après la virgule
  freq_relative <- prop.table(freq_absolue) * 100
  
  # Créer un dataframe à partir des fréquences absolues et relatives
  df <- data.frame(Modalité = as.character(names(freq_absolue)),
                   Fréquence_Absolue = as.vector(freq_absolue),
                   Fréquence_Relative = as.vector(freq_relative))
  
  # Formatage des fréquences relatives avec deux chiffres après la virgule
  df$Fréquence_Relative <- paste0(format(round(df$Fréquence_Relative, 2), nsmall = 2), "%")
  
  # Créer le graphique en barres avec des couleurs variées
  if (type_graphique == "barres") {
    ggplot(df, aes(x = Modalité, y = Fréquence_Absolue, fill = Modalité)) +
      geom_bar(stat = "identity") +
      geom_text(aes(label = Fréquence_Relative), vjust = -0.5, size = 3) + # Ajout des fréquences relatives
      labs(title = "Graphique en Barres", x = "Modalité", y = "Fréquence Absolue") +
      theme_minimal() +
      scale_fill_hue(name = "Modalité")
  } else if (type_graphique == "cercle") {
    # Créer le graphique circulaire avec des couleurs variées
    ggplot(df, aes(x = "", y = Fréquence_Relative, fill = Modalité)) +
      geom_bar(stat = "identity", width = 1) +
      geom_text(aes(label = Fréquence_Relative), position = position_stack(vjust = 0.5), size = 3) + # Ajout des fréquences relatives
      coord_polar("y", start = 0) +
      labs(title = "Graphique Circulaire", fill = "Modalité") +
      theme_minimal() +
      theme(axis.title.x=element_blank(),
            axis.text.x=element_blank(),
            axis.ticks.x=element_blank()) +
      scale_fill_hue(name = "Modalité")
  } else {
    cat("Type de graphique non reconnu. Veuillez spécifier 'barres' ou 'cercle'.")
  }
}

# Exemple d'utilisation
donnees <- c("A", "A", "B", "C", "C", "C", "D")
univarié_graphique(donnees, type_graphique = "cercle")

```



#### 2.1.3. Création de la fonction bivariée

la fonction bivariée est nommée tableau_croise et prend en argument deux variables ,puis retourne un *tableau croisé*
```{r}
### fonction bivariée: Fonction pour calculer les statistiques usuelles d'une variable quantitative
tableau_croise <- function(var1, var2) {
  # Calcul du tableau croisé
  tab <- table(var1, var2)
  
  # Ajout des totaux par ligne et par colonne
  tab_with_totals <- addmargins(tab, 1, FUN = list(Total = sum))
  tab_with_totals <- addmargins(tab_with_totals, 2, FUN = list(Total = sum))
  
  # Renommer les dimensions pour une meilleure lisibilité
  dimnames(tab_with_totals)[[1]][dim(tab_with_totals)[1]] <- "Total"
  dimnames(tab_with_totals)[[2]][dim(tab_with_totals)[2]] <- "Total"
  
  return(tab_with_totals)
  
  

}

```



#### 2.1.4. LA REPARTITION DES PROPORTION SUIVANTS LES VARIABLES DONNES

   

##### 2.1.4.0 Recodage de certaines variables d'intérêt
    Dans cette partie nous avons trouvé judicuex de renommer les variables avec des     noms familiers pour uen lecture facile des statsitiques qui seront générées.
    
```{r}
#recodons les variables importantes:
# Renommer les variables q1, q2 et q23
projet <- projet %>%
  dplyr::rename(	"Niveau d’instruction" = q25,
                   "Statut juridique" =q12,
                  "propriétaire ou locataire" = q81)

```

##### 2.1.4.1 Repartition des PME selon le sexe
```{r}

# repartition du sexe 
univarie_1(projet$sexe, projet)
univarié_graphique(projet$sexe , "barres")
```



Du graphique ci-dessus , on note que les femmes sont les personnes les plus nombresues dans l'échantillon prise pour les études soit 76% des PME contre 24% pour les hommes

##### 2.1.4.2 Repartition des PME selon le Niveau d’instruction
```{r}
univarie_1(projet$`Niveau d’instruction`, projet)
univarié_graphique(projet$`Niveau d’instruction` , "cercle")
```


De ce graphique on retient essentiellement que les propriétaires des plantations ou des champs n'ont pas en général pas pu effectuer des études secondaires contre seulement 16% qui ont pu entamer un au moins un pas  à l'université




##### 2.1.4.3 Repartition des PME selon le propriétaire/locataire
```{r}
univarie_1(projet$`propriétaire ou locataire`, projet)
univarié_graphique(projet$`propriétaire ou locataire` , "cercle")
```




Comme on pouvait l'attendre les PME( soit 90%) possèdent les surfaces cultivées où ils travaiillent. 

##### 2.1.4.5 Repartition des PME selon le Statut juridique le statut juridique et le sexe
```{r}
tableau_croise(projet$`Statut juridique`, projet$sexe)

```

##### 2.1.4.6 Repartition des PME selon la variable Propriétaire/locataire suivant le sexe
```{r}
tableau_croise(projet$`propriétaire ou locataire`, projet$sexe)

```


##### 2.1.4.8 Repartition des PME selon le Statut juridique et le sexe
```{r}
tableau_croise(projet$`Statut juridique`, projet$sexe)

```

## 2.2. Statistiques descriptives sur les autres variables 

### 2.2.1 Création d'une variable nommée filiere: Celle ci donne la culture principale des PME
```{r}
projet <- Projet %>% mutate(filiere = if_else(filiere_1 ==1, 
                  "Arachide",if_else(filiere_2 ==1, 
                  "Anarchade",if_else(filiere_3 ==1, 
                  "Mangue",if_else(filiere_4 ==1,"Riz","")))))
# On crée là le nombre de filière pour chaque PME en faisant la somme des 
#           variables filières
projet <- projet %>% mutate(nb_filiere = filiere_1 + filiere_2 + filiere_3 + filiere_4)

# On affiche la répartiton des PME par nbre de filière avec gtsummary
tableau_1 <- projet["nb_filiere"]%>%
  tbl_summary(label = nb_filiere ~ "Nombre de filière",
  )
tableau_1
```
### 2.2.2# Créons une fonction pour les tableaux croisés par filière et sexe

  # Ici aussi pour faire analyser la variable sexe par filière d'activité , nous avons procéder à l'élaborationdes tableaux gtsummary avec strate.Par suite , nous avons décidé de définir une fonction qui facilitera les sorties des résultats sur chaque filière. L'objectif
 est de fusionner en lignes le tableau créer ppur chaque variable par filière et ensuite merger en colonne pour les filières. 

```{r}

theme_gtsummary_compact(set_theme = TRUE, font_size = NULL)
      #Créons une fonction pour les tableaux croisés par filière et sexe


tabl_fil =function(base_donnee, num_var_filiere_, nom_filiere,lab_var,num_var){

                         ### TABLEAU CROISE
  
  tableau <- base_donnee %>%
  dplyr::select(sexe, q25, q12, q81, names(base_donnee[num_var_filiere_]) 
                ) %>%
  gtsummary::tbl_strata(
    strata = names(base_donnee[num_var_filiere_]),
    .tbl_fun = ~ .x %>%
      gtsummary::tbl_cross(
        row = names(base_donnee[num_var]),
        col = sexe,
        percent = "cell",
        margin = NULL,
        #statistic = ~ "{p}% ({n})",
        #digits = ~ 2,
        label = list(names(base_donnee[num_var]) ~ as.character(lab_var),
                     sexe ~ "sexe du responsable")
        ) %>% add_p() %>%
      bold_labels() %>%
      italicize_levels(),
    
    ## préciser comment combiner les tableaux de chaque groupe. Par défaut, 
    ## il combine avec "tbl_merge"
    .combine_with = "tbl_merge", 
    .header = "{strata}"
    )%>%
    ## mise en forme de l'entête du tableau
   modify_header(
      list(
        all_stat_cols(stat_0 = FALSE) ~ "**{level}** (n={n}, {style_percent(p)}%)"
      )
     ) %>% 
    modify_column_hide(c(stat_1_1,stat_2_1,p.value_1))
  return(tableau)
}

tab_prop_1 <- tabl_fil(projet,23,"Arachide","Propriétaire/Locataire",
                       which(names(projet)=="q81"))
tab_niv_1 <- tabl_fil(projet,23,"Arachide","Niveau d'instruction",
                      which(names(projet)=="q25"))
tab_stat_1 <- tabl_fil(projet,23,"Arachide","Statut juridique",
                       which(names(projet)=="q81"))

tab_fil_1 <- gtsummary::tbl_stack(list(tab_prop_1, tab_niv_1,tab_stat_1))


tab_prop_2 <- tabl_fil(projet,24,"Anarchade","Propriétaire/Locataire",
                       which(names(projet)=="q81"))
tab_niv_2 <- tabl_fil(projet,24,"Anarchade","Niveau d'instruction",
                      which(names(projet)=="q25"))
tab_stat_2 <- tabl_fil(projet,24,"Anarchade","Statut juridique",
                       which(names(projet)=="q81"))

tab_fil_2 <- gtsummary::tbl_stack(list(tab_prop_2, tab_niv_2,tab_stat_2))


tab_prop_3 <- tabl_fil(projet,25,"Arachide","Propriétaire/Locataire",
                       which(names(projet)=="q81"))
tab_niv_3 <- tabl_fil(projet,25,"Arachide","Niveau d'instruction",
                      which(names(projet)=="q25"))
tab_stat_3 <- tabl_fil(projet,25,"Arachide","Statut juridique",
                       which(names(projet)=="q81"))

tab_fil_3 <- gtsummary::tbl_stack(list(tab_prop_3, tab_niv_3,tab_stat_3))

tab_prop_4 <- tabl_fil(projet,26,"Arachide","Propriétaire/Locataire",
                       which(names(projet)=="q81"))
tab_niv_4 <- tabl_fil(projet,26,"Arachide","Niveau d'instruction",
                      which(names(projet)=="q25"))
tab_stat_4 <- tabl_fil(projet,26,"Arachide","Statut juridique",
                       which(names(projet)=="q81"))

tab_fil_4 <- gtsummary::tbl_stack(list(tab_prop_4, tab_niv_4,tab_stat_4))

tab_crois <- gtsummary::tbl_merge(
  list(tab_fil_1,tab_fil_2,tab_fil_3,tab_fil_4),
  tab_spanner = c("**Arachide**", "**Anacarde**","**Mangue**","**Riz**") 
  ## intitulé des groupes de tableau associés
)
tab_crois



```


#### 2.2.3 Type de filière par région
 Pour une vue assez bonne de la répartition on se limiter à l'analyse de la vriable region suivant les différentes filières. C'est de ça dont il est question dans ce   code :
 
```{r}
theme_gtsummary_compact(set_theme = TRUE, font_size = NULL)

## Format de la sortie
theme_gtsummary_printer(
  print_engine = "flextable",  
  #c("gt", "kable", "kable_extra", "flextable", "huxtable", "tibble"),
  set_theme = TRUE
)
               # Créons le tableau 1 pour arachide

tbl_1 <- projet %>%select(region,filiere_1) %>%
  gtsummary::tbl_summary(
    include = c(region,filiere_1),
    by = filiere_1
  ,label = list(region ~ "Région"))%>%
  add_overall()%>%
  bold_labels() %>%
  italicize_levels()%>%modify_column_hide(c(stat_0,stat_1))

               # Créons le tableau 2 pour anacharde

tbl_2 <- projet %>%select(region,filiere_2) %>%
  gtsummary::tbl_summary(
    include = c(region,filiere_2),
    by = filiere_2
  ,label = list(region ~ "Région"))%>%
  add_overall()%>%
  bold_labels() %>%
  italicize_levels()%>%modify_column_hide(c(stat_0,stat_1))

               # Créons le tableau 3 pour mangue
tbl_3 <- projet %>%select(region,filiere_3) %>%
  gtsummary::tbl_summary(
    include = c(region,filiere_3),
    by = filiere_3
  ,label = list(region ~ "Région"))%>%
  add_overall()%>%
  bold_labels() %>%
  italicize_levels()%>%modify_column_hide(c(stat_0,stat_1))

               # Créons le tableau 4 pour riz

tbl_4 <- projet %>%select(region,filiere_4) %>%
  gtsummary::tbl_summary(
    include = c(region,filiere_4),
    by = filiere_4
  ,label = list(region ~ "Région"))%>%
  add_overall()%>%
  bold_labels() %>%
  italicize_levels()%>%modify_column_hide(c(stat_0,stat_1))

               #F les 4 tableaux ci-dessus en un seul tableau

gtsummary::tbl_merge(
  list(tbl_1,tbl_2,tbl_3,tbl_4),
  tab_spanner =  c("Arachide", "Anacarde","Mangue","Riz") 
  ## intitulé des groupes de tableau associés
)
```







#### 2.2.4 Type de filière par Statut juridique

de façon analogue à l'analyse de la Région, on peut analyser les filières en se trestreingant au statut juridique des PME dans le but d'apprécier  de façon pré-empirique le profil de statut juridique suivant chaque filière.

```{r}
theme_gtsummary_compact(set_theme = TRUE, font_size = NULL)

## Format de la sortie
theme_gtsummary_printer(
  print_engine = "flextable",  
  #c("gt", "kable", "kable_extra", "flextable", "huxtable", "tibble"),
  set_theme = TRUE
)
               # Créons le tableau 1 pour arachide

tbl_1 <- projet %>%select(q81,filiere_1) %>%
  gtsummary::tbl_summary(
    include = c(q81,filiere_1),
    by = filiere_1
  ,label = list(q81 ~ "STATUT JURIDIQUE"))%>%
  add_overall()%>%
  bold_labels() %>%
  italicize_levels()%>%modify_column_hide(c(stat_0,stat_1))

               # Créons le tableau 2 pour anacharde

tbl_2 <- projet %>%select(q81,filiere_2) %>%
  gtsummary::tbl_summary(
    include = c(q81,filiere_2),
    by = filiere_2
  ,label = list(q81 ~ "STATUT JURIDIQUE"))%>%
  add_overall()%>%
  bold_labels() %>%
  italicize_levels()%>%modify_column_hide(c(stat_0,stat_1))

               # Créons le tableau 3 pour mangue
tbl_3 <- projet %>%select(q81,filiere_3) %>%
  gtsummary::tbl_summary(
    include = c(q81,filiere_3),
    by = filiere_3
  ,label = list(q81 ~ "STATUT JURIDIQUE"))%>%
  add_overall()%>%
  bold_labels() %>%
  italicize_levels()%>%modify_column_hide(c(stat_0,stat_1))

               # Créons le tableau 4 pour riz

tbl_4 <- projet %>%select(q81,filiere_4) %>%
  gtsummary::tbl_summary(
    include = c(q81,filiere_4),
    by = filiere_4
  ,label = list(q81~ "STATUT JURIDIQUE"))%>%
  add_overall()%>%
  bold_labels() %>%
  italicize_levels()%>%modify_column_hide(c(stat_0,stat_1))

               #Mergeons les 4 tableaux ci-dessus en un seul tableau

gtsummary::tbl_merge(
  list(tbl_1,tbl_2,tbl_3,tbl_4),
  tab_spanner =  c("Arachide", "Anacarde","Mangue","Riz") 
  ## intitulé des groupes de tableau associés
)
```



### 2.2.5.  Manipulation sur les dates: Durée et Durée moyenne de l'entretien

Cettr sectione est important en ce sens qu'il permet de manipuler le facteur temps dans notre base de données on peut en effet jouer ou consulter le temps pour apprécier certaines singularités dans une base de données.

On peut alors commencer comme suite:
```{r}
#Calculer la durée de l’entretien et indiquer la durée moyenne de l’entretien 
#                     par enquêteur.

          #Créons d'abord la colonne durée de l'entretien

projet <- projet %>%
  mutate(duree_enquete = interval(today,submissiondate) %>% as.duration())

#     Moyenne du temps d'un entretien

vue_date <-projet %>% group_by(duree_enquete) %>% summarise(
  Duree_Moyenne = mean(duree_enquete))
print(head(vue_date))
```



### 2.2.6. Traitement sur les date

Création des colonnes mois, jour, heure, minutes et temps mis avant de soumettre en minutes  donne un apperçu plus simplifié de l'agrégation du temps associé à la période d'enquête

```{r}
projet$submissiondate <- as.POSIXct(projet$submissiondate)

# Ajouter les variables pour le jour, l'heure, la minute, le mois de l'entretien et la durée de l'entretien
projet <- projet %>%
  mutate( mois_entretien = format(submissiondate, "%m"),
         jour_entretien = format(submissiondate, "%d"),
         heure_entretien = format(submissiondate, "%H"),
         minute_entretien = format(submissiondate, "%M"),
         duree_entretien = as.numeric(difftime(submissiondate, start, units = "mins")))
print(head(projet))
```


# ### 2.2.7.création de fonction d'extration conditionnée par une date 
```{r}
library(dplyr)

extraire_soumissions_avant_date <- function(base, date_limite) {
  # Convertir la variable submissiondate en un objet de date/heure
  base$submissiondate <- as.POSIXct(base$submissiondate)
  
  # Extraire les soumissions avant la date limite
  soumissions_avant_date <- base %>%
    filter(submissiondate < date_limite)
  
  return(soumissions_avant_date)
}
```


  Exemple d'utilisation de la fonction avec une date donnée (par exemple, le 05      juin 2023) dont je souligne que ça été pris de façon aléatoire. Dans une enquête, cette date ou toute autre autre date peut bien jouer un rôle  
```{r}
date_limite <- as.POSIXct("2021-06-05")
soumissions_avant_date <- extraire_soumissions_avant_date(projet, date_limite)

# Vérifier les soumissions extraites
head(soumissions_avant_date)
```

